臺灣臺南地方法院刑事判決
110年度易字第265號
公  訴  人  臺灣臺南地方檢察署檢察官
被      告  張東昇



選任辯護人  何紫瀅律師
被      告  黃冠霖



上列被告因業務侵占等案件，經檢察官提起公訴（109年度偵字
第3690號、110年度偵字第5634號），本院判決如下：
    主  文
張東昇、黃冠霖均無罪。
    理  由
一、公訴意旨略以：被告張東昇與余俊儀及Lim Jun Sung（韓國
    籍，中文姓名任俊成）於民國107年10月30日簽立協議書，3
    人各出資新臺幣（下同）100萬元（後各追加15萬元），共
    同投資在臺南市○○區○○○街00號開設「步步糕韓式年糕鍋物
    」餐廳，並於同年11月7日經核准設立得福氣創意料理有限
    公司（下稱得福氣公司），由被告張東昇擔任代表人，負責
    營運管理、財務及會計業務，而為從事業務之人，並由被告
    張東昇委託電器行業者即被告黃冠霖裝設餐廳之冷氣事宜，
    而被告黃冠霖亦係從事業務之人，明知其為該餐廳1樓所裝
    設之日立吊隱式冷氣機3組，其空機總價22萬8000元（每組7
    萬6000元），係由被告張東昇直接支付與正聲電機有限公司
    （下稱正聲公司），其個人並未經手，且其向被告張東昇所
    收取之款項亦未達13萬6900元，竟由被告張東昇教唆被告黃
    冠霖於107年12月中旬所出具業務上作成之報價單上，虛偽
    登載「日立110吊隱 3台 單價88000 總價264000」、「總價
    364900」、「已收現364900」等不實事項，足以生損害於得
    福氣公司。嗣餐廳經營不善暫停營業，被告張東昇與余俊儀
    於108年2月16日在餐廳進行對帳，被告張東昇竟意圖為自己
    不法之所有，行使提出上開被告黃冠霖所作成之報價單，及
    大統傢俱行所出具編號相同惟內容不盡相同之訂購單2紙，
    作為得福氣公司支出款項之憑證，而侵占業務上所持有得福
    氣公司之款項共計7萬3900元（5萬3900元＋2萬元），因認被
    告黃冠霖涉犯刑法第215條業務登載不實罪嫌，被告張東昇
    涉犯刑法第216條、第215條行使業務登不實文書罪嫌及同法
    第336條第2項業務侵占罪嫌。
二、按犯罪事實應依證據認定之，無證據不得認定其犯罪事實；
    不能證明被告犯罪者，應諭知無罪之判決，刑事訴訟法第15
    4條第2項、第301條第1項分別定有明文。又刑事訴訟上證明
    之資料，無論其為直接或間接證據，均須達於通常一般之人
    均不致有所懷疑，而得確信其為真實之程度，始得據為有罪
    之認定，若關於被告是否犯罪之證明未能達此程度，而有合
    理懷疑之存在，致使無從形成有罪之確信，根據罪疑有利被
    告之證據法則，即不得遽為不利被告之認定。
三、公訴意旨認被告2人涉犯上開罪嫌，係以：①被告2人之供述
    ；②證人即大統傢俱行會計李勤於偵訊之證述；③正聲公司送
    貨單、郵政跨行匯款申請書各1紙；④被告黃冠霖所出具關於
    為得福氣公司1樓安裝日立冷氣機之報價單及4、5樓安裝冷
    氣機之報價單各1紙；⑤被告張東昇所製作之步步糕十月報表
    1份；⑥被告張東昇於108年2月16日與余俊儀對帳所提出之支
    出明細1份；⑦大統傢俱行訂購單2張；⑧證人李勤提出之電腦
    列印資料1紙，為其論罪之依據。
四、訊據被告2人均否認犯行，抗辯如下：
（一）被告張東昇委由辯護人辯稱：被告張東昇委託黃冠霖裝設
      餐廳1樓日立吊隱式冷氣機3組，黃冠霖乃向正聲公司訂購
      冷氣，因冷氣尺寸為大型，正聲公司要求支付訂金，方由
      被告張東昇直接於107年10月5日匯款15萬元至正聲公司負
      責人莫易憬帳戶作為訂金，而莫易憬證稱空機價1組7萬60
      00元，安裝行情1組約2萬元，則黃冠霖每組收取1萬2000
      元之安裝費，實低於市場行情，故訂購人既為黃冠霖，黃
      冠霖於報價單上登載「日立110吊隱 3台 單價88000 總價
      264000」並無不實，被告張東昇並無教唆可言；至檢察官
      雖以被告張東昇所製作步步糕十月報表，關於冷氣支出僅
      有「10/6支付冷氣150,000元」、「10/8支付冷氣117,000元
      」、 「10/25支付冷氣尾款160,000元」，與黃冠霖所提出
      報價單2紙，各記載已收款36萬4900元、11萬6000元，認
      定二者差額5萬3900元遭侵占，但報價單高於實際支出如
      何侵占？被告張東昇與余俊儀對帳提出支出明細，其上記
      載大統傢俱2萬3000元、8萬7000元（合計11萬元），並提
      出訂購單2張（告證19、20），因證人李勤證述總金額為9
      萬元，係先購買告證19再追加告證20，該訂購單2張為訂
      購單編號007456之不同聯，被告張東昇並無任何偽、變造
      ，應是有追加傢俱，作帳時將該不同聯之訂購單均作為支
      出，大統傢俱行誤將2聯訂購單均交付買受人方造成此錯
      誤，不能僅因一時不查作帳有誤即認定構成侵占等語。
（二）被告黃冠霖辯稱：冷氣是我跟正聲公司訂購的，請張東昇
      付款給正聲公司只是基於方便，且我本身不是會計專業，
      只針對施工項目及收款總額作記載，收款金額加總是正確
      的，只是其中部分款項是由張東昇付款給供貨廠商，所以
      並無登載不實等語。
五、經查：
（一）不爭執之事實
   1、被告張東昇與余俊儀、Lim Jun Sung於107年10月30日簽
      立協議書，每人各出資100萬元（後各追加15萬元），共
      同投資在臺南市○○區○○○街00號開設「步步糕韓式年糕鍋
      物」餐廳，並於同年11月7日經核准設立得福氣公司，由
      被告張東昇擔任代表人，負責營運管理、財務及會計業務
      一情，為被告張東昇所不爭執，並有協議書1份為憑（卷
      宗編號對照詳如附表，卷1第13-15頁）。
 　2、被告張東昇委託被告黃冠霖裝設餐廳冷氣，被告黃冠霖於
      該餐廳1樓裝設日立吊隱式冷氣機3組，其空機總價為22萬
      8000元（每組7萬6000元），係由被告張東昇直接支付與
      正聲公司（其中15萬元係出貨前先匯款至負責人莫易憬帳
      戶，尾款於貨到支付），嗣被告黃冠霖於所出具之報價單
      上登載「日立110吊隱 3台 單價88000 總價264000」、「
      總價364900」、「已收現364900」，被告黃冠霖另出具該
      餐廳4、5樓安裝冷氣機之報價單，記載收款金額為11萬60
      00元等事實，業據被告2人於警詢、偵訊及本院均坦認不
      諱，核與證人正聲公司負責人莫易憬於警詢所述相符（卷
      2第59-62頁），復有正聲公司送貨單、郵政跨行匯款申請
      書各1紙及被告黃冠霖出具之報價單2紙可稽（卷1第21、2
      3、25、41頁）。
  3、被告張東昇所製作之步步糕十月報表，其上關於冷氣款項
     支出之記載為「10/6支付冷氣150,000元」、「10/8支付冷氣
     117,000元」、 「10/25支付冷氣尾款160,000元」，與上開
     黃冠霖所出具2紙報價單之總金額相差5萬3900元，有步步
     糕十月報表1份在卷（卷1第27-39頁）。
　4、被告張東昇於108年2月16日與余俊儀對帳時提出支出明細
     ，其上記載「大統辦公傢俱23,000」、「大統12樓餐桌87,
     000元」，並以大統傢俱行出具之訂購單2張作為支出憑證
     ，而實際向大統傢俱購買之總金額為9萬元，與支出明細所
     載相差2萬元，業據證人即該傢俱行會計李勤於偵查中證述
     無誤（卷2第125-126頁），並有支出明細1份、大統傢俱行
     訂購單2張、李勤提出之電腦列印資料1紙可佐（卷1第43-4
     7頁，卷2第115、117、129頁）。
（二）被告黃冠霖有無業務登載不實
   1、被告張東昇委託被告黃冠霖裝設餐廳冷氣，就餐廳1樓部
      分，被告黃冠霖向正聲公司訂購日立吊隱式冷氣機3組，
      總價22萬8000元（每組7萬6000元），因貨款較高，正聲
      公司負責人莫易憬要求先匯款15萬元，被告張東昇於107
      年10月5日匯款15萬元至莫易憬帳戶後，正聲公司即依約
      出貨並收取尾款，嗣由被告黃冠霖完成安裝等情，業經被
      告2人迭於警詢及偵訊供述明確，核與證人莫易憬於警詢
      所證相符，並有正聲公司送貨單、郵政跨行匯款申請書各
      1紙可稽。
　 2、由此可知，關於餐廳冷氣裝設之契約關係，係存在於被告
      2人之間，正聲公司單純為被告黃冠霖之供貨商，日立吊
      隱式冷氣機3組總價22萬8000元（每組7萬6000元），乃正
      聲公司對被告黃冠霖之供貨價格，本應由被告黃冠霖支付
      ，其轉由被告張東昇付款與正聲公司，乃被告黃冠霖 與
      張東昇間指示給付之約定，亦即就契約款項之支付，被告
      黃冠霖指示被告張東昇將其中22萬8000元向第三人正聲公
      司為給付，正如正聲公司依被告黃冠霖要求將冷氣送至餐
      廳地址，亦屬指示給付之約定，此為一般交易常態。從而
      ，被告黃冠霖對張東昇就餐廳1樓冷氣裝設之報價，與被
      告黃冠霖向正聲公司訂購冷氣之價格，分屬不同之契約關
      係，不可混為一談，基於契約自由原則，被告2人間既已
      達成合意，被告黃冠霖基於契約關係向被告張東昇為報價
      ，並於報價單上記載「日立110吊隱 3台 單價88000 總價
      264000」、「總價364900」、「已收現364900」，即無不
      實可言。
　 3、公訴人固以契約總價36萬4900元中之22萬8000元，係由被
      告張東昇付款與正聲公司之方式為給付，被告黃冠霖並未
      經手，則報價單上記載「已收現364900」，即與實際收款
      情形不符，主張仍構成業務登載不實。惟被告黃冠霖於報
      價單上手寫「已收現364900」，並於其下簽名後（卷1第2
      5頁），將之交予被告張東昇收執，意在表彰其確實收到
      契約價款36萬4900元，所謂「已收現」不過是一時用字不
      精確，此於日常生活交易至為常見，尚難以此苛責被告黃
      冠霖，遽以業務登載不實罪相繩。
　 4、承上，被告黃冠霖於報價單上所載既無不實，被告張東昇
      自無教唆可言，其與余俊儀對帳時提出黃冠霖出具之報價
      單，亦不構成行使業務登載不實罪嫌。　
（三）被告張東昇有無侵占5萬3900元（冷氣款項）
   1、檢察官以被告張東昇所製作之步步糕十月報表，其上關於
      冷氣支出記載為「10/6支付冷氣150,000元」、「10/8支付
      冷氣117,000元」、 「10/25支付冷氣尾款160,000元」，與
      被告黃冠霖就餐廳1樓及4、5樓所提出之報價單，所載收
      款金額各為36萬4900元、11萬6000元，二者相差5萬3900
      元，認定係被告張東昇侵占之金額。
   2、上開步步糕十月報表所載，僅能表示該月之冷氣支付款項
      ，不代表該餐廳就冷氣裝設事宜之總支出金額，檢察官以
      之作為計算基礎，恐有速斷之嫌。況依報表所載（卷1第2
      7-39頁），除上開3筆冷氣款項外，另載有「二樓分離式
      冷氣清洗費用2900*3＝8,700元」、「一樓冷氣師傅協助木
      工引孔費用 一洞250共14個洞＝3500元」（同卷第39頁）
      ，足見檢察官指稱冷氣實際支出僅有3筆，確屬有誤。
   3、又被告張東昇委託被告黃冠霖裝設餐廳冷氣事宜，被告黃
      冠霖共提出3紙報價單，除前述收款金額各為36萬4900元
      、11萬6000元之報價單外（卷1第25、41頁），另有2樓冷
      氣移機及清潔費計4萬5250元之報價單（卷3第225頁），
      證人黃冠霖於偵查中表示其確實有收到該3紙報價單所載
      款項，始於其上簽收後交予張東昇收執（卷2第134頁），
      是依現有事證而言，被告張東昇應有如實支付冷氣裝設款
      項，並無虛報情形，自不構成侵占罪嫌。
（四）被告張東昇有無侵占2萬元（大統傢俱款項）
　 1、被告張東昇與余俊儀對帳提出支出明細1份，關於大統傢
      俱款項各記載2萬3000元、8萬7000元，並以訂購單2張作
      為支出憑證（卷2第115、117頁，即告證19、20），而證
      人即該傢俱行會計李勤於偵查中證述實際購買總金額為9
      萬元，並提出電腦列印資料1紙為憑，檢察官認定二者差
      額2萬元係被告張東昇所侵占。
　 2、根據證人李勤於偵訊所證：這2張訂購單編號一樣，應該
      是先購買告證19的貨物，然後再追加告證20多出來的貨物
      ，正常應該要將第1聯拿回來，增加後再交給對方，有可
      能對方後來增加貨品沒有帶他的留底聯，所以用我們公司
      的留底聯增補後再交給他，他才會持有相同編號的2聯訂
      購單等語（卷2第125-126頁），堪認被告張東昇係追加購
      買傢俱，方持有2張相同編號之訂購單。考量被告張東昇
      負責餐廳之營運管理、財務及會計業務，一人身兼多職，
      則其忙中有錯，誤將2張訂購單作為支出憑據而製作帳目
      ，實不無可能，尚難以此遽認其意圖不法所有而侵占2萬
      元。
（五）綜上，公訴意旨所舉之證據，不足證明被告2人確有被訴
      之業務登載不實、業務侵占等犯行，復查無其他積極證據
      ，足使本院形成有罪之確信，本件即屬不能證明渠等犯罪
      ，參諸前揭說明，依法應諭知無罪之判決。
據上論斷，依刑事訴訟法第301條第1項，判決如主文。
本案經檢察官陳昆廷提起公訴，檢察官廖舒屏到庭執行職務。
中　　華　　民　　國　　110 　年　　8 　　月　　16 　 日
　　　　　　　　　刑事第十四庭  審判長法　官　周宛瑩
　　　　　　　　　
　　　　　　　　　                    法　官　李俊彬
　　　　　　　　　　　　　　　　　　　
　　　　　　　　　　　　　　　　　　　法　官　蕭雅毓
以上正本證明與原本無異
如不服本判決應於收受本判後20日內向本院提出上訴書狀，並應
敘述具體理由。其未敘述上訴理由者，應於上訴期間屆滿後20日
內向本院補提理由書狀（均須按他造當事人之人數附繕本）「切
勿逕送上級法院」。
  　　　　　　　　　　　　　　　      書記官　陳昱潔
中　　華　　民　　國　　110 　年　　8 　　月　　17 　 日
附表：卷宗編號對照
【卷1】台南地檢108年度他字第2501號
【卷2】台南地檢109年度偵字第3690號卷一
【卷3】台南地檢109年度偵字第3690號卷二
【卷4】台南地檢110年度他字第798號
【卷5】台南地檢110年度偵字第5634號